臺灣板橋地方法院民事判決　　　　　　 95年度重家訴字第4號
原　　　告
即反訴被告　甲○○
　　　　　　　　　　　　號
訴訟代理人　王志哲律師
被　　　告
即反訴原告　乙○○
訴訟代理人　張仁龍律師
　　　　　　林契名律師
上列當事人間土地所有權移轉登記等事件，本院於中華民國95年
12月20日言詞辯論終結，判決如下：
    主    文
被告應於原告將座落台北縣三重市○○○段頂崁小段第五三四之
四三地號土地及其上建物台北縣三重市○○里○○路○段八八巷
三六弄十二號房屋（建號：一四三四）所有權二分之一移轉登記
予被告之同時將座落台北縣三重市○○○段頂崁小段一五三之三
八地號、地目建、面積一一０九平方公尺土地所有權二分之一移
轉登記予原告。
反訴被告應於反訴原告將座落台北縣三重市○○○段頂崁小段一
五三之三八地號、地目建、面積一一０九平方公尺土地所有權二
分之一移轉登記予反訴被告之同時將座落台北縣三重市○○○段
頂崁小段第五三四之四三地號土地及其上建物台北縣三重市○○
里○○路○段八八巷三六弄十二號房屋（建號：一四三四）所有
權二分之一移轉登記予反訴原告。
反訴被告應給付反訴原告新台幣壹佰貳拾萬伍仟陸佰玖拾貳元暨
自民國九十五年四月十九日起至清償日止按週年利率百分之五計
算之利息。及自民國九十五年九月起至反訴原告死亡之時止，按
月於每月一日給付反訴原告新台幣貳萬元整。
反訴原告其餘之訴駁回。
本訴訴訟費用由被告負擔。
反訴訴訟費用由反訴被告負擔百分之八十八，餘由反訴原告負擔
。
本判決第三項所示金額新台幣壹佰貳拾萬伍仟陸佰玖拾貳元及分
期給付部分，訴訟中履行期已到部分新台幣壹拾萬元，共計新台
幣壹佰參拾萬伍仟陸佰玖拾貳元，於反訴原告以新臺幣肆拾參萬
伍仟元為反訴被告供擔保後，得假執行。但反訴被告如於執行標
的物拍定、變賣或物之交付前以新台幣壹佰參拾萬伍仟陸佰玖拾
貳元，為反訴原告供擔保後，得免為假執行。
反訴原告其餘假執行之聲請駁回。
    事實及理由
一、原告主張：
甲、本訴部分：
(一)原告請求移轉座落台北縣三重市○○○段頂崁小段153-38地
    號土地所有權二分之一部分：
(１)被告（原名陳清秀）與原告原為夫妻，於民國88年12月20日
    協議離婚並簽訂協議離婚書，依協議離婚書第一條第 (二)
    項第1 款之約定，被告應將座落三重市○○○段頂崁小段15
    3-38地號土地所有權及其地上建物所有權之二分之一移轉予
    原告。
(２)詎自辦畢離婚登記迄今，被告一再拖延上開移轉所有權義務
    之履行，原告於94年12月5 日以台北台塑郵局第576 號存證
    信函催告被告履行移轉所有權之義務，惟被告仍置之不理，
    為此依協議離婚書之約定，訴請被告履行移轉所有權之義務
    。
(３)兩造既已就財產分配約定載明於協議離婚書，即已無民法第
    1030之1 第4 項時效規定之適用，故原告之請求時效並非2
    年或5 年，原告之請求並未罹於時效，原告自得依協議離婚
    書第一條第(二)項第1 款之約定，請求被告履行移轉義務。
(二)原告請求土地所有權移轉是否須先給付移轉登記所須之增值
    稅？
(１)查系爭協議離婚書係由被告個人委聘之張永昌律師、吳慶隆
    律師撰寫見證，該二位律師均有充足之學經歷及專業素養，
    深知移轉土地所須繳納之增值稅額龐大 (本件約須5-6 百萬
    元)， 如有異於法律規定之約定，須明文記載以杜爭議。乃
    該二位律師所撰寫之協議離婚書並無記載「移轉登記」所須
    之稅賦應由原告負擔之約定，則相關移轉登記所須繳納之稅
    賦，自應依土地法及土地稅法之規定辦理。
(２)至於被告所指協議離婚書第一條第 (二)項 第3 款「前揭二
    筆土地及地上建築物應繳納之稅負，由甲○○負責完納之。
    」之約定，係指移轉前應納之土地地價稅及地上建物房屋稅
    而言，此由被告確將相關土地及地上建築物應繳納之地價稅
    、房屋稅稅單交由原告繳納之事實可資為證。
(３)兩造婚姻關係存續中所取得之財產，大抵為原告工作所得，
    兩造於離婚協議財產之分配，係依雙方之協議而議定，並非
    全部財產均各取二分之一，兩造於協議離婚書第一條第 (二
    ) 項第2 款、第4 款之約定，係經兩造協議而議定，而兩造
    既無協議由原告負擔「移轉登記」所須繳納之增值稅之約定
    ，豈可進而擬制推斷原告須負擔增值稅之繳納？況系爭房地
    之租金所得係應繳貸款本息之兩倍，兩造之協議實無不合常
    理之處。並聲明：被告應將座落台北縣三重市○○○段頂崁
    小段153-38地號、地目建、面積1109平方公尺土地所有權二
    分之一移轉登記予原告。
乙、反訴部分：
(一)反訴原告請求移轉座落台北縣三重市○○○段頂崁小段534
    －43地號土地及地上建物所有權二分之一部分：反訴被告同
    意反訴原告之請求，但反訴被告主張同時履行抗辯即反訴原
    告亦應同時履行移轉座落台北縣三重市○○○段頂崁小段15
    3-38地號土地所有權二分之一予反訴被告之義務。
(二)反訴原告主張反訴被告應給付自89年7 月起每月2 萬元之生
    活費用及支付保險費部分：
(１)反訴原告並不符民法第1057條請求給付贍養費之規定，反訴
    被告並無給付生活費用及支付反訴原告及兩造已成年子女之
    保險費予反訴原告之義務，且此等數額龐大之重要事項，苟
    真有約定，反訴原告委聘之張永昌律師、吳慶隆律師殊無不
    詳載於協議離婚書之理！又反訴被告固有於離婚後負擔已成
    年子女留學英國期間學費等之事實，但並無給付反訴原告生
    活費用之事實，併此敘明。
(２)證人李柏翰、李柔翰之證詞與事實不符：
１、人之記憶本有其局限性，加上每個人之個別特性，對共同經
    歷之同一事件而為陳述時，難免有些內容會有記不清楚或有
    些許出入差異之情形。本件離婚係發生於民國88年，詎今已
  　6 、7 年，就相關細節、詳細內容、甚至只是過程中曾經出
    現之提議（從租金中扣除），二位證人及被告之陳述竟然會
    精準到毫無差異地為完全相同之陳述！實令人難予置信至合
    理懷疑證人與被告有事先勾串、演練證詞之情。
２、反訴原告為高職畢業（民國60年以前，女性能有高職畢業之
    學歷已算是相當不簡單）；且長年協助反訴被告處理公司財
    務、商業契約、爭議之工作；88年離婚時，亦係因兩造間嫌
    隙日大，無法互相容忍，夫妻間已毫無信任可言，反訴原告
    才會委聘律師撰寫離婚協議書。是以反訴原告之學經歷、處
    事方法及兩造間形同水火毫無互信基礎之情形下，苟真有反
    訴被告承諾負擔鉅額保險費及給付生活費之事實，豈有不記
    載於離婚協議書之理？豈有僅因律師事務所之打字問題即不
    用書面記載？縱有律師事務所之打字問題，直接以手寫記載
    亦屬輕而易舉，豈有不加以記載之可能？證人稱係因「彼此
    互相信任」才未形之於文字云云，苟真如此，夫妻間又何以
    會離婚收場。
３、苟真有證人所稱反訴被告承諾負擔保險費之情事，則何以反
    訴被告以公司支票繳付保險費（保險費繳費通知原均寄到公
    司，由公司以支票支付），通知二位證人後，二位證人均無
    異議地以現金補還反訴被告？
４、清墩工業公司係從事機械零件加工業，此係反訴被告之專業
    ，證人亦證實反訴被告係實際在公司從事零件加工及指揮工
    人工作之人，足徵清墩工業公司本係反訴被告一生辛勤工作
    的成果，反觀反訴原告對機械零件加工完全外行，則反訴原
    告指公司係其生財器具，公司給反訴被告，反訴被告才有負
    擔保險費、生活費、稅金之承諾云云，豈能採信。
５、反訴被告係國小畢業，個性較傳統保守，只知工作養家，亦
    自以為如此即已盡其責任，既不知也不會經營親子關係，更
    因長時間埋首工作，與子女少有互動，子女留學英國回國後
    親子關係更形疏離，如此情境，反訴被告有可咎之處，亦怨
    不得子女。二位證人雖為反訴被告之子，但與反訴被告關係
    不佳，甚至常有言語上衝突，是二位證人之證詞顯係因與反
    訴被告關係不佳，並與反訴原告關係親密之情形下，刻意為
    坦護反訴原告之不實陳述，依法實不應盡信二位證人之證詞
    。
(３)退步言，苟鈞院仍認證人之證詞可採，惟查：
１、二位證人均已成年，反訴被告並無為其負擔保險費之義務。
    另兩造並非判決離婚，且反訴原告有三名目前均有工作之成
    年子女扶養，名下亦分到有多筆豐厚不動產，並無陷於生活
    困難之情事，是反訴被告亦無依民法第1057條規定給付贍養
    費予反訴原告之義務，或為其負擔保險費之義務。
２、反訴被告既無負擔保險費及給付生活費予反訴原告之法律上
    義務，則其法律性質應屬「無償贈與」，反訴被告爰以95年
    9 月6 日之準備書狀繕本之送達向反訴原告為撤銷贈與之意
    思表示。
３、民法第729 、730 條規定「稱終身定期金契約者，謂當事人
    約定，一方於自己或他方或第三人生存期內，定期以金錢給
    付他方或第三人之契約。」、「終身定期金契約之訂立應以
    書面為之。」，是反訴原告所指給付生活費之約定，既無書
    面，依民法第73條之規定，約定亦屬無效。
４、又李柏翰證稱「保險費向來由公司支付，後來想到公司已經
    給父親，是不是由公司繼續支付，父親也同意。…」，是苟
    證人之證詞可採，給付義務人亦係「公司」而非「原告」，
    故反訴原告訴請反訴被告給付保險費部分，即無理由。再者
    ，縱反訴被告有負擔保險費之義務，反訴原告亦無權請求反
    訴被告將應代子女繳納之保險費給付予反訴原告之權利。並
    聲明：（一）反訴原告之訴暨假執行之聲請均駁回。（二）
    如受不利判決，願供擔保請准予宣告免為假執行。
二、被告方面：
甲、本訴部分：
(一)本件原告請求權時效期間業已完成，原告之訴應予駁回：
(１)按夫妻剩餘財產分配請求權，自請求權人知有剩餘財產之差
    額起2 年間不行使而消滅，自法定財產制關係消滅時起逾5
    年者亦同，民法第1030條之1 第4 項規定甚明。
(２)兩造係於民國88年12月20日簽立離婚協議書，並於同日完成
    離婚登記，有被告戶籍謄本可證。又兩造婚姻存續期間並未
    特別約定夫妻財產制契約，是應以法定財產制為其夫妻財產
    制。
(３)又查兩造88年12月20日離婚協議，就夫妻財產之分配已為約
    定 (參見原證一離婚協議書第一之 (二)第1至5 款)， 惟兩
    造自88年12月20日離婚迄原告起訴日95年3 月21日止，業已
    6 年3 月有餘，早已逾越2 年或5 年之時效期間，原告之訴
    並無理由，應予駁回。
(二)退萬步言，若原告仍得請求，則原告必須先給付移轉登記所
    須之一切稅賦，及應將座落台北縣三重市○○○段頂崁小段
    第534 之43地號土地及其上門牌台北縣三重市○○里○○路
    ○ 段88巷36弄12號房屋 (建號：1434) 所有權2 分之1 移轉
    登記予被告，始可要求被告移轉：
(１)兩造於88年12月20日所立離婚協議書曾約定有關系爭土地移
    轉及其他一切必須之稅負，均由原告負擔之，參之兩造離婚
    協議書第一之（二）第3 款所載「前揭二筆土地及地上建築
    物應繳納之稅負，由甲○○負責完納之」等語極明。是本件
    縱設被告仍應移轉，原告亦相對負有完納稅負之義務且依現
    行法制被告若不完納稅負，原告即不能移轉，故被告有先為
    給付之義務。
(２)依兩造之約定，上開原告完納稅負之義務與被告之移轉所有
    權義務係有對價之關係，準此原告必須先繳納土地增值稅等
    一切稅負後始得主張被告為移轉登記，甚屬灼然。
(三)原告辯稱兩造離婚協議書第一條之（二）第3 款係僅歷年地
    價稅由其負擔而已，不包括移轉之增值稅等稅負在內云云，
    與事實不符:
(１)細閱兩造離婚協議書第一條之（二）之內容，該第3 款係緊
    接第1 、2 款而來，第1 、2 款係規定系爭不動產之移轉，
    而第3 款則緊接約定應繳之一切稅負均由原告負擔，就該協
    議書之先後條文內容及體例上而言，該第3 款所謂「前揭二
    筆土地及地上建築物應繳納之稅負，由甲○○負責完納之」
    顯然包括移轉所須稅負在內。
(２)次者，兩造離婚協議書第一條之（二）第1 款登記被告名下
    之系爭土地，雖出租給第三人，但租金確係要為原告繳交兩
    造離婚協議書第一條之（二）第2 款所示房地之貸款，被告
    根本未得分毫，而離婚協議書第一條之（二）第2 款之房地
    則根本係由原告單獨使用，被告亦未有絲毫利益，對被告而
    言完全無任何獲益或保障，因此乃要求將來如有移轉，所須
    稅負均由原告負擔，以保權益，如此方合情理，可見原告所
    辯僅包含地價稅云者，並非事實。
(３)再者，自兩造離婚協議書第一條之（二）第4 款之記載，亦
    可再次佐證被告所言方屬事實，原告所辯則為虛偽，該第4
    款係約定「李陳清秀（即被告乙○○）願將其所有於清墩工
    業股份有限公司中之全部股份讓與甲○○（即原告）」，兩
    造離婚前係一起經營公司，亦即離婚時被告已將全部可茲生
    財之工具交給原告，被告實無生產之力，加上被告名下土地
    出租之租金又係要繳付原告名下房地之貸款，被告勢必無能
    力亦無可能繳付包括移轉不動產所需之增值稅及其他稅費，
    乃約定系爭不動產應繳納之一切稅負，均由原告甲○○負責
    完納，被告將生財工具全部交給原告經營繼續生財，即亦係
    原告負擔將來移轉所須稅負之代價之一，足證被告所言乃係
    事實，且合於常情，否則被告為何願意移轉此項股份？更可
    證明原告所辯顯然不實。
(４)末者乃增值稅由原土地所有人對國家繳納固係國家行政上之
    規定，然民事上非不得特約由後手負擔，本件兩造約定由原
    告負擔自屬適法，原告辯稱與法有違云云，乃迥無理由。
(５)無論就體例上，現實上，利益平衡上，均可證明兩造離婚協
    議書第一條之（二）第3 款係包括移轉所須之增值稅等稅負
    在內，原告自不能片面反悔否棄渠之義務。原告倘主張有排
    除增值稅，係屬有利於原告之事實，依舉證責任分配之原則
    ，自應由原告付舉證證明之責。原告至今對於所謂一切稅負
    不包含增值稅在內乙節根本毫無任何舉證，原告所言豈能採
    信。並聲明：原告之訴駁回。
乙、反訴部分
(一)兩造於88年12月20日所簽立之離婚協議書第一之（二）第二
    款載明：「甲○○願將所有之座落三重市○○○段頂崁小段
    地號五三四－四三土地所有權及座落其上之建築物所有權（
    門牌號碼：三重市○○里○○路○段八十八巷三十六弄十二
    號）移轉二分之一予李陳清秀 (即原告乙○○)， 將來前揭
    土地及地上建築物如有出賣時，出賣所得之價金由男、女雙
    方各取得一半。」等語，依此反訴原告爰請求如反訴聲明第
    一項所示，謹提呈系爭不動產登記謄本供參。
(二)其次兩造離婚時復有約定，離婚後反訴被告須按月給付反訴
    原告新台幣（下同）2 萬元整作為離婚後生活費用，且反訴
    被告另須給付兩造離婚前所已投保而以反訴原告及兩造子女
    為被保險人之保險費，此項約定兩造長子李柔翰、次子李柏
    翰均知悉，請傳訊作證。
(三)反訴被告就每月2 萬元部分，支付至91年5 月份止，自91年
    6 月份起即未再支付，算至本月份止（95年8 月），共計51
    個月未為給付，未付金額計為102 萬元。有關保險費之部分
    ，反訴被告亦未給付，此款欠款計為1,546, 938元。上述每
    月2 萬元部分以及保險費部分合計為2,566,938 元，爰為第
    二項之請求。並聲明：（一）反訴被告應將座落台北縣三重
    市○○○段頂崁小段第534 之43地號土地及其上門牌台北縣
    三重市○○里○○路○ 段88巷36弄12號房屋（建號：1434）
    所有權2 分之1 移轉登記予反訴原告。（二）反訴被告應給
    付反訴原告2,566,938 元及自反訴狀送達反訴被告之翌日起
    至清償日止按週年利率百分之5 計算之利息；暨自95年9 月
    份起至反訴原告死亡之時止，按月於每月1 日給付2 萬元整
    給反訴原告。（三）第2 項請准提供擔保宣告假執行。
(四)對反訴被告答辯所為陳述：
(１)兩造離婚前，兩造共同經營清墩工業股份有限公司，反訴原
    告主要負責公司財務、商業契約、爭議之工作，犧牲奉獻，
    不辭辛勞，可惜兩造因嫌隙而離婚。現因生活費用、保險費
    以及稅金負擔之承諾發生紛爭，反訴被告竟稱清墩工業公司
    係其一生辛勤工作成果，與反訴原告貢獻無關，實為過份，
    且其於95年9 月6 日所提出之民事準備書狀一（二）中亦表
    明反訴原告對其公司之貢獻，可見反訴被告於該民事準備書
    狀一（四）之主張，概為虛言。
(２)按契約之成立，在無違法律規定與符合法律要求特殊要件外
    ，僅需雙方合意即為成立生效，前開離婚後生活費用與兩造
    子女保險費之支付約定，雖未見明文，但僅需雙方合意即為
    有效成立，反訴被告即應受其拘束並為履行。
(３)反訴被告應依兩造約定，給付保險費，共計1,546,938 元：
１、反訴被告指摘二位證人經反訴被告通知後均以現金補還反訴
    被告云云，暫不論此項事實是否可直接推論反訴被告不具有
    給付二位證人保險費之義務，就反訴被告曾支付二位證人保
    險費觀之，若反訴被告無允諾支付保險費，怎會於兩造離婚
    後繼續支付二位已成年子女之保險費？且二位證人經反訴被
    告通知後均以現金補還反訴被告，係因反訴被告已表明要求
    二位證人自行給付保險費用，二位證人始為避免紛爭而以現
    金補還，充其量僅能表示二位證人對於89 年7月之後之保險
    費用，暫緩請求，而非捨棄其權利。
２、而反訴被告主張，縱有給付保險費用之義務，其給付義務人
    亦為「公司」而非反訴被告云云，按契約之解釋，應探求當
    事人之真意，據證人李柏翰所言，「保險費向來由公司支付
    ，後來想到公司已經給父親，是不是由公司繼續支付，父親
    也同意…」，雖公司與反訴被告係分屬二人，但現實上常有
    將私人費用以公費核銷之情事，縱不論其合法與否，就雙方
    認知上應係既然反訴被告已為清墩工業股份有限公司之負責
    人，系爭保險費由公司代償亦可，而非認為給付義務人為清
    墩工業股份有限公司。又第三人給付契約尚須第三人之同意
    ，依照常理，締結第三人給付契約之情形不甚常見，此亦可
    推論給付保險費約定應非由第三人給付系爭保險費，而係應
    由反訴被告給付系爭保險費。
３、縱認反訴被告負擔保險費係為「無償贈與」（註：惟反訴原
    告認非係贈與），並以反訴被告之民事準備書狀送達時（95
    年9 月6 日於公開言詞辯論收受）為撤銷贈與之意思表示，
    但對於89年7 月至95年9 月間之保險費，仍應給付，本件反
    訴原告之請求為有理由。
(４)反訴被告應依兩造約定，給付生活費用：
１、按契約之成立，在無違法律規定與符合法律要求特殊要件外
    ，僅需雙方合意即為成立生效，離婚後生活費用之給付約定
    雖未見明文，但僅需雙方合意即為有效成立，反訴被告即應
    受其拘束並為履行。
２、所謂贈與，係指當事人約定無償終局移轉財產為目的之契約
    ；而所謂終身定期金契約，係指當事人約定一方於自己或他
    方或第三人生存期間內，定期以金錢給付他方或第三人之契
    約。然而，反訴被告允諾給付反訴原告生活費用者，其性質
    應為「夫妻扶養義務之延長」，與前開所謂「無償贈與」或
    「終身定期金契約」之性質截然不同。且根據當時約定情形
    ，反訴原告係因將清墩工業股份有限公司的股份與經營權，
    全部讓與反訴被告，已無能力負擔自身之生活費用，此經反
    訴被告知悉並因而同意給付反訴原告每個月2 萬元之生活費
    ，此亦有二位證人之證言可證。由此探知，對於所謂「生活
    費用」之給付，兩造當事人之真意應為填補婚姻上生活保持
    義務請求權之喪失，而非雙方締結所謂的無償贈與契約或終
    身定期金契約，更何況終身定期金契約在實際操作上甚少發
    生，難以據稱兩造當事人對於系爭生活費用給付約定之認定
    ，係屬終身定期金契約。
３、雖民法第1057條贍養費之規定，需因判決離婚而陷於生活困
    難者，無過失之一方可請求他方給予相當之贍養費。惟此非
    表示僅有因判決離婚者，始有贍養費用存在之可能，基於私
    法自治，若雙方合意約定具有贍養費性質之生活費用，自應
    予以尊重，而非認為僅有存在民法第1057條之情形，始有贍
    養費請求之問題。
４、此外，縱認系爭生活費用為「無償贈與契約」（註：惟反訴
    原告認非係贈與），並以反訴被告之民事準備書狀送達時（
    95年9 月6 日於公開言詞辯論收受）為撤銷贈與之意思表示
    ，但對於91年6 月至95年9 月間之生活費用，仍應給付。
(５)反訴被告應誠信履行其義務，謹再補充如下：
１、反訴原告請求之基礎業經證人李柏翰、李柔翰出庭證述甚詳
    ，反訴被告懷疑證人有事先勾串、演練證詞之情，實係妄想
    之語。證人為兩造小孩，依其自身參與兩造離婚時協談所見
    而為陳述，並無偽證之可能，且證人經隔離訊問，二人所為
    陳述內容若合符節，顯見真實。然而人之記憶本有侷限，加
    上每個人之個別特性，對共同經歷之同一事件而為陳述時，
    難免有些細節會或有記憶不清或些許出入之差異情形，但不
    能以與主要事實無關之細節陳述有些微差異即認證人所言不
    實。何況二位證人所言並無出入之處，更堪認為真實。
２、再者，本件土地所有權移轉登記爭議事件係發生於兩位證人
    之親生父母於88年（距今僅6 年9 個月）離婚協議時所致，
    當時兩位證人實不忍父母生活於痛苦的婚姻之中，才由李柏
    翰自行翻閱報紙找到事務所幫兩造辦理離婚，辦理之人並非
    反訴原告所委任，此純因子女不忍見父母繼續痛苦，認為"
    與其兩人擁有不快樂的婚姻，不如各自擁有快樂的生活" ，
    於是李柏翰才自行翻開報紙找人為其父母見證離婚，兩位證
    人至今仍為其家庭破碎、耿耿於懷，因此當天經過記憶甚為
    鮮明，而身為子女的證人於兩造離婚協議過程中之口頭協議
    ，亦係因雙方為親生父母 (當然亦希望終有一天父母雙方能
    再度合好，一家團圓)， 且承諾係在2 名兒子面前親口諾承
    ，證人乃為晚輩亦不可能要求所有討論事項皆完全紀錄，白
    紙黑字，毫無不留情份之舉動。本件證人李柏翰、李柔翰業
    經鈞院傳訊出庭就重要事實為陳述，且二人陳述內容相符，
    足見證人所言可資採信。
３、反訴原告於民國60年以前，能擁有高職畢業之學歷，源自於
    反訴原告出生於知書達禮之書香世家，原本對於機械零件加
    工業完全外行。但自婚後積極投入清敦工業股份有限公司之
    業務推展，與反訴被告共同經營清敦工業，期間反訴原告除
    執掌會計、行政等工作之外，因公司業務需求須要勤習機械
    原理，後又因業務日益擴大，自民國72年前後陸續引進日制
    CNC 電腦自動加工機械等設備，且因主要客戶為日本公司，
    需要有同時具備日文能力與機械原理的人才，而反訴被告無
    意亦無法學習新進自動化設備 (CNC)程式設計製作及精進基
    礎日文溝通能力，因此反訴原告自然成為不二人選。反訴原
    告學成後，有關CNC 機械電腦程式設計製作、CNC 機台操作
    、對日客戶基礎溝通、粗工、細工樣樣都來 (反訴原告所留
    存之年度筆記本及出差相片即可佐證)， 反訴原告長年貢獻
    青春、心力於清敦工業，足證清敦工業絕非僅為反訴被告一
    人工作之成果。反而係反訴原告之奉獻與貢獻還要大於反訴
    被告。
４、因此離婚當時，反訴被告即明知其要求將兩造共同所有之清
    敦工業據為己有實屬不合理，因此才願支付家庭成員之保險
    費，及反訴原告每月2 萬元之生活費用，此實屬相互補償並
    作為交換之意。反訴原告當時心理明白兩人將很難繼續共事
    ，為求離婚一事盡快落幕，乃勉為其難同意之。又因子女之
    故，為保留將來有再度見面之餘地 (如：子女結婚等)， 因
    此乃未堅持所有協議均毫無不留情份的詳實記錄，然而兩造
    已成立協議乙事，確係事實。反訴被告不應片面否棄協議內
    容所示之義務。
三、本院當庭協議整理兩造本件事實上及法律上之爭點如下：
(一)兩造所不爭執之事項：
(１)對於88年12月20日離婚協議書之真正不爭執。
(２)對於離婚協議書約定被告應將座落台北縣三重市○○○段頂
    崁小段153 之38地號、地目建、面積1109平方公尺土地所有
    權2 分之1 移轉登記予原告不爭執。
(３)對於離婚協議書約定原告應將座落台北縣三重市○○○段頂
    崁小段第534 之43地號土地及其上門牌台北縣三重市○○里
    ○○路○ 段88巷36弄12號房屋（建號：1434）所有權2 分之
    1 移轉登記予被告不爭執。
(二)兩造所爭執之事項：
(１)關於被告主張原告應負擔移轉登記一切稅捐，原告主張應各
    自依法律規定負擔。
(２)關於反訴原告主張反訴被告應給付生活費及保險費部分，反
    訴被告否認及主張沒有給付義務。
(３)關於兩造所主張移轉不動產登記部分，被告主張原告應完納
    移轉登記所有稅捐及將座落台北縣三重市○○○段頂崁小段
    第534 之43地號土地及其上門牌台北縣三重市○○里○○路
    ○ 段88巷36弄12號房屋（建號：1434）所有權2 分之1 移轉
    登記予被告之同時履行抗辯；反訴被告亦主張反訴原告應將
    座落台北縣三重市○○○段頂崁小段153 之38地號、地目建
    、面積1109平方公尺土地所有權2 分之1 移轉登記予反訴被
    告之同時履行抗辯。
四、本訴部分：
(一)原告主張兩造於88年12月20日簽訂協議離婚書，依該協議離
    婚書第一條第（二）項第1 款之約定，被告應將座落台北縣
    三重市○○○段頂崁小段153-38地號土地所有權及其地上建
    物所有權之2 分之1 移轉予原告，故原告請求被告應將座落
    台北縣三重市○○○段頂崁小段153-38地號土地所有權2 分
    之1 移轉登記予原告，業據原告提出協議離婚書影本1 件附
    卷可證，且為被告所不爭執，自堪採信。
(二)被告辯稱夫妻剩餘財產分配請求權，依民法第1030條之1 第
    4 項規定，自請求權人知有剩餘財產之差額起2 年間不行使
    而消滅，自法定財產制關係消滅時起逾5 年者亦同。而本件
    兩造係於88年12月20日簽立協議離婚書，於同日完成離婚登
    記，自88年12月20日離婚迄至原告起訴日95年3 月21日止，
    業已6 年3 月有餘，已逾越2 年或5 年之時效期間，原告之
    請求權時效業已完成，原告之訴並無理由，應予駁回。惟查
    ，兩造於88年12月20日協議離婚時，業已就夫妻剩餘財產為
    分配，載明於協議離婚書內，此有兩造所不爭執之協議離婚
    書附卷可證，原告依此協議離婚書請求被告移轉系爭不動產
    ，自應適用一般消滅時效期間，而非適用民法第1030之1第4
    項之短期時效，是被告辯稱原告之請求權時效業已完成云云
    ，不足採信。
(三)有關本件移轉登記所需之一切稅賦，應由何人負擔，兩造有
    所爭執，原告主張應排除土地增值稅。按兩造於協議離婚時
    就稅賦問題，業已達成協議，應由原告負責完納，此觀系爭
    協議離婚書第一之（二）第3 款載明：「前揭二筆土地及地
    上建築物應繳納之稅負，由甲○○負責完納之」等語自明，
    其中並未排除土地增值稅。且證人即兩造之子李柏翰、李柔
    翰亦證稱：協議當時約定稅負由原告負擔，並無特別指明何
    種稅負由原告負擔。是原告主張應排除土地增值稅云云，尚
    非可採。被告辯稱本件移轉登記所需一切稅賦，應由原告負
    責完納，堪可採信。
(四)再者，被告就原告本訴之請求主張同時履行之抗辯，亦即原
    告如為本訴之請求，應同時完納移轉登記所需之一切稅賦及
    應將座落台北縣三重市○○○段頂崁小段第534 之43地號土
    地及其上門牌台北縣三重市○○里○○路○ 段88巷36弄12號
    房屋 (建號：1434) 所有權2 分之1 移轉登記予被告，是否
    有理由，分述如下：
(１)按民法第264 條所謂同時履行之抗辯，乃係基於雙務契約而
    發生，倘雙方之債務，非本於同一之雙務契約而發生，縱令
    雙方債務在事實上有密切之關係，或雙方之債務雖因同一之
    雙務契約而發生，然其一方之給付，並非立於互為對待給付
    之關係者，均不能發生同時履行之抗辯。（最高法院86年度
    台上字第2860號判決參照）。
(２)本件移轉登記所需一切稅賦，包含土地增值稅在內，均應由
    原告繳納，理由已如前述，惟原告應負擔繳納稅賦，與被告
    之移轉土地所有權債務，雖由同一協議離婚書所生，然二者
    並無立於互為對待給付之關係，且所謂之稅賦係於土地辦理
    所有權移轉登記時，向稅捐稽徵機關繳納，並非應向被告給
    付，故有關稅賦部分，自不發生同時履行抗辯之問題（最高
    法院86年度台上字第2637號判決參照）。是被告此部分主張
    為無理由。
(３)有關原告應將座落台北縣三重市○○○段頂崁小段第534 之
    43地號土地及其上門牌台北縣三重市○○里○○路○ 段88巷
    36弄12號房屋 (建號：1434) 所有權2 分之1 移轉登記予被
    告部分，乃係基於同一之雙務契約而發生，且立於互為對待
    給付之關係，此部分被告主張同時履行之抗辯，為有理由。
(五)綜上所述，原告依據協議離婚書之規定，請求被告應將座落
    台北縣三重市○○○段頂崁小段153-38地號、地目建、面積
    1109平方公尺土地所有權2 分之1 移轉登記予原告，為有理
    由，應予准許。惟被告既於裁判上援用民法第264 條之同時
    履行抗辯，於法亦無不合，本院自應為同時履行之對待給付
    判決，爰判決如主文第1 項所示。
五、反訴部分：
(一)有關反訴原告請求反訴被告應將座落台北縣三重市○○○段
    頂崁小段第534 之43地號土地及其上門牌台北縣三重市○○
    里○○路○ 段88巷36弄12號房屋 (建號：1434) 所有權2 分
    之1 移轉登記予反訴原告部分，業據反訴原告提出協議離婚
    書影本1 件附卷可證，且為反訴被告所不爭執，自堪採信。
    從而，反訴原告依據協議離婚書之規定，請求反訴被告應將
    前開系爭不動產移轉登記予反訴原告，為有理由，應予准許
    。惟反訴被告亦於裁判上援用民法第264 條之同時履行抗辯
    ，於法亦無不合，理由同前，本院自應為同時履行之對待給
    付判決，爰判決如主文第2 項所示。
(二)有關反訴原告請求反訴被告應給付生活費及保險費部分，反
    訴被告否認及主張無給付義務：
(１)質諸證人即兩造之子李柏翰、李柔翰均表示：88年12月20日
    兩造簽署離婚協議書時，其等均有在場，當時除了離婚協議
    書記載的內容外，尚有口頭約定給付保險費及生活費，李柏
    翰證稱：「當時我們到律師事務所，先進行討論，就兩筆大
    筆的財產房子、稅金、工廠有做了約定，蕭先生把這些約定
    寫成文字，這期間我們還有繼續交談，家裡還有保險，父親
    願意支付保險的費用，母親有提到她的生活費，父親也願意
    每月支付兩萬元生活費」「（既然已經作成協議，父親為何
    要另外承諾負擔這兩筆費用？）保險費向來由公司支付，後
    來想到公司已經給父親，是不是由公司繼續支付，父親也同
    意，後來媽媽要求生活費，父親也同意」「（為何沒有增訂
    入離婚協議書？）當時去做這件事已經很傷害我們家，幫我
    們處理的人已經把它文字化，我們想說趕快簽字趕快離開，
    彼此互相信任」「（當時媽媽提出生活費，媽媽有無要求如
    何給付？）中興北街當時有出租給別人，租金收入足夠來支
    付光復路的貸款，媽媽有說房租收入我直接截取兩萬元起來
    ，當作爸爸給的生活費，爸爸不同意，爸爸說每個月會拿給
    媽媽」「（保險費是媽媽提出來的？還是爸爸主動提出來的
    ？）媽媽提說保險費怎麼辦，爸爸說保險費由他負擔」「（
    事後你父親就生活費有無支付？）有，那時我在家裡的公司
    工作，我每月都有領薪水，父親有把兩萬元的生活費拿給我
    ，讓我轉交給媽媽」「（你知否何時爸爸就沒有支付生活費
    ？）91年6 月份起就沒有付了，付到91年5 月」「（保險費
    爸爸有付嗎？）付到89年6 月，89年7 月之後沒有付，這是
    用公司的錢付的」「（生活費有無約定給付到何時？）沒有
    」。李柔翰證稱：「當時有四筆房子，兩筆比較小的在自己
    名下就自己所有，兩筆比較大的有作成協議，公司也作成協
    議，後來負責幫忙協談的人就去打字，爸爸說清敦公司給他
    ，他要繳房子所有的稅金，全部家人的保險費，這是爸爸自
    己提的，媽媽說工廠給你，那她的生活費呢，媽媽說要每月
    兩萬元的生活費，爸爸同意，還說這兩萬元要怎麼拿，媽媽
    說從繳台北縣三重市○○路○ 段88巷36弄12號房子的貸款扣
    掉，那時台北縣三重市○○○街275 號的房子有租金收入（
    即三重市○○○段頂崁小段地號一五三─三八土地及其地上
    建物），有約定中興北街的租金收入要匯去繳納光復路的貸
    款，媽媽主張從要匯款繳光復路的貸款的租金裡面扣除，爸
    爸不同意，爸爸說他每個月會給媽媽，後來爸爸將錢交給李
    柏翰，由李柏翰轉交給媽媽」「（為何沒有增訂入離婚協議
    書？）爸爸說已經會給，就相信爸爸會給，我們只想趕快簽
    一簽，趕快走」「（爸爸有沒有支付媽媽生活費？）一開始
    由李柏翰轉交給媽媽，我也有帶回去給媽媽過，每個月爸爸
    會拿錢說你這個拿回去給媽媽」「（你父親保險費是不是有
    付過一些？還是全部都沒有付？）我有大約半年時間記憶是
    模糊的，因為保險費是年繳，未必是年底到期，89年下半年
    之後應該都沒有繳」「（生活費有無約定給付到何時？）沒
    有」。各等語。證人乃經本院隔離訊問，其等所為證言，大
    致相符，應堪採信，反訴被告否認有此約定，未能提出反證
    供本院調查，非可採信。
(２)兩造有關此項給付保險費、生活費之約定，雖未載明於協議
    離婚書內，惟係兩造協議離婚時一併約定之事項，係屬離婚
    協議之一部。再者，兩造於協議離婚時，就雙方之財產、債
    權、債務、生活費及保險費等各事項達成協議，性質上係就
    夫妻剩餘財產分配、贍養費等之約定，是該協議並非無償贈
    與反訴原告相當財產之贈與契約，自非贈與契約當可認定；
    亦與終身定期金契約之性質截然不同。反訴被告主張以95年
    9 月6 日之準備書狀繕本之送達向反訴原告為撤銷贈與之意
    思表示，以及主張兩造給付生活費之約定，既無書面，依民
    法第73條之規定，約定係屬無效云云，均非可採。
(３)反訴被告又辯稱其縱有給付保險費之義務，給付義務人亦為
    「公司」而非反訴被告云云。惟按前開給付保險費之約定，
    乃兩造間離婚時所達成之協議，反訴被告當時並非代表「公
    司」與反訴原告協議，故該協議之效力應存在於兩造當事人
    之間。且按契約之解釋，應探求當事人之真意，據證人李柏
    翰所言，「保險費向來由公司支付，後來想到公司已經給父
    親，是不是由公司繼續支付，父親也同意…」，稽其意旨乃
    因公司已分配給反訴被告，反訴被告握有經濟上優勢，故而
    約定保險費由反訴被告支付，至於費用如何籌措，係由公司
    核銷或由反訴被告自行負擔，則非所問。是反訴被告前開所
    辯亦非可採。
(４)反訴原告之保險單有2 張，保單號碼各為Ｚ000000000號、Ｚ0
    00000000號，前者90年應繳之保險費為12740 元、91年至94
    年應繳之保險費各為12630 元，後者90年應繳之保險費為26
    428 元、91年至94年應繳之保險費各為24001 元。2 張保險
    單自90年至94年應繳之保險費，合計為185692元。有反訴原
    告提出之保單明細表附卷可證。依前開證人所言，反訴被告
    僅支付反訴原告之保險費至89年度，故反訴原告請求反訴被
    告應支付90年至94年已到期而未支付之保險費共計185692元
    ，為有理由。
(５)又依前開證人所言，反訴被告承諾願給付反訴原告生活費每
    月2 萬元，反訴被告僅支付至91年5 月份止，自91年6 月份
    起即未再支付，計算至95年8 月，共計51個月未為給付，金
    額合計為102 萬元，是反訴原告此項請求亦為有理由。而此
    項給付生活費亦無終期之約定，故反訴原告另請求反訴被告
    自95年9 月份起至反訴原告死亡之時止，按月於每月1 日給
    付反訴原告2 萬元，亦有理由。
(６)有關反訴原告請求反訴被告給付子女保險費部分，按兩造所
    生子女李柔翰係62年5 月13日生，李柏翰係64年5 月14日生
    ，均已成年，如其等認反訴被告有給付保險費之義務，自應
    以其等名義請求，反訴原告並無請求反訴被告將應代子女繳
    納之保險費給付予反訴原告之權利，反訴被告辯稱反訴原告
    無此項請求權為有理由，是反訴原告此部分之請求，為無理
    由，不應准許。
(７)從而，反訴原告請求反訴被告應給付反訴原告0000000 元（
    保險費185692元＋生活費102 萬元）暨自反訴狀送達反訴被
    告之翌日即95年4 月19日起至清償日止按週年利率百分之5
    計算之利息；及自95年9 月份起至反訴原告死亡之時止，按
    月於每月1 日給付反訴原告2 萬元整，均有理由，應予准許
    。兩造分別陳明願供擔保，聲請為假執行及免為假執行之宣
    告，經核均無不合，爰各酌定如主文所示之相當擔保金額准
    許之。原告逾此部分之請求，為無理由，應予駁回。其假執
    行之聲請亦失所附麗，併予駁回。
六、訴訟費用負擔之依據：民事訴訟法第78條、第79條。
中　　華　　民　　國　　96　　年　　1 　　月　　3 　　日
                      家事庭法　官　毛崑山
以上正本係照原本作成
如對本判決上訴，須於判決送達後20日內向本院提出上訴狀
中　　華　　民　　國　　96　　年　　1   　月　　8 　　日
                            書記官　廖宮仕
